臺灣南投地方法院民事判決
109年度原訴字第10號
原      告  高志明  

訴訟代理人  林照明律師
被      告  莊美玲  
訴訟代理人  張志隆律師
被      告  許玉璜  
上列當事人間請求返還土地等事件，本院於111年9月16日言詞辯
論終結，判決如下：   
    主  文
被告應連帶給付原告新臺幣1,816元。
被告應給付原告新臺幣8,167元，及自民國111年6月3日起至清償
日止，按週年利率百分之五計算之利息。
原告其餘之訴駁回。
訴訟費用由被告負擔百分之1，餘由原告負擔。
本判決原告勝訴部分得假執行；但被告如以新臺幣9,983元為原
告預供擔保，得免為假執行。
原告其餘假執行之聲請駁回。 
    事實及理由
一、按訴狀送達後，原告不得將原訴變更或追加他訴，但擴張或
    減縮應受裁判事項之聲明者，不在此限，民事訴訟法第255
    條第1項第3款定有明文。經查：原告於起訴時原聲明：被告
    應將坐落南投縣○○鄉○○段000地號（下稱132地號土地）、面
    積約4,000平方公尺之土地返還予原告。㈡被告應連帶給付原
    告新臺幣（下同）22萬3,740元及自起訴狀繕本送達翌日起
    至清償日止，按週年利率百分之5計算之利息。㈢關於第一項
    之聲明，原告願供擔保，請准宣告假執行（見本院卷一第1
    頁）。嗣原告訴之聲明迭經變更，最終於民國111年9月16日
    當庭撤回第1項聲明，並變更訴之聲明第2項、第3項如下：
    被告應連帶給付原告244萬0,800元，及其中之50萬8,500元
    自民事追加起訴狀繕本送達翌日起（以最後送達者為準）至
    清償日止，按週年利率百分之5計算之利息；願供擔保，請
    准宣告假執行。經核原告所為變更，屬擴張應受判決事項之
    聲明，依上開規定，應予准許。
二、原告起訴主張略以：
　㈠132地號土地最早係由原告祖父即訴外人高金山於其上種植茶
    樹、經營茶園，而原告父親即訴外人高文明生前將132地號
    土地交由其弟高煜棠（即原告之叔父）經營管理，嗣由原告
    於107年11月2日分割繼承之。而被告莊美玲所有坐落同段13
    3地號土地（下稱133地號土地），則由被告許玉璜承租並於
    其上經營管理茶園。
　㈡132、133地號土地相鄰，惟被告2人約自97年間起至108年冬
    季止，越界侵占原告所有之132地號土地如附圖即南投縣埔
    里地政事務所（下稱埔里地政）複丈日期108年9月27日之土
    地複丈成果圖所示編號A部分面積1,900平方公尺、編號B部
    分面積45平方公尺之土地（下合稱為系爭土地），並長期採
    收系爭土地上所種植之茶葉而獲利不斐。分述如下：
　⒈越界侵占132地號土地部分：
　  原告繼承132地號土地後，於107年11月16日申請鑑界測量以
    確認界址，經埔里地政於108年1月9日完成複丈後，原告即
    於132、133地號土地界址標示記號，並拉設線條以標示明確
    原告所有之土地範圍。詎被告堅稱其等多年來所越界侵占之
    範圍（即系爭土地）為其等所有或承租之範圍，並毀越原告
    所拉設之界線，至108年冬季仍越界侵占系爭土地並採收茶
    葉。
　⒉長期採收系爭土地上所種植之茶葉部分：
　①系爭土地上所種植之茶葉為高金山生前所種，且被告莊美玲
    曾於96年間以高金山擅自占用被告莊美玲所有之133地號土
    地並種植茶樹，訴請高金山移除農作物並返還無權占用之13
    3地號土地，經本院以96年度訴字第11號返還土地事件（下
    稱前案）受理在案，足證系爭土地之茶樹確由高金山所種植
    。嗣經前案判決確定後，高金山即已返還前開占用之133地
    號土地，然被告2人約自97年間越界無權占用高金山所有之
    系爭土地，並自斯時起越界採收屬高金山所有之茶葉，嗣高
    金山過世後，132地號土地由高文明繼承，再於107年11月2
    日由原告繼承，故系爭土地與其上所植茶樹，係屬高金山、
    高文明、原告相繼所有。
　②被告無權占用系爭土地上之茶樹，不僅獲取免付土地租金之
    不當利得，更獲取高於租金之採收茶葉之獲利。自97年間起
    至本件起訴後之108年冬季止，約12年之期間，系爭土地皆
    為被告越界占用並採收茶葉。原告係以108年被告越界採收
    之冬茶為計算標準，依被告採收茶葉後送至茶廠，並經茶廠
    所紀錄之冬茶茶菁共計339台斤，並以每4台斤茶菁可製成1
    台斤茶乾為準，約可製成茶乾84.75台斤，再依被告許玉璜
    所述之茶農賣給大盤茶商之一般市場行情並扣除茶廠代工之
    工資，則可得知冬茶之獲利約為9萬7,462.5元（詳如附表之
    計算表所示），及春茶、秋茶之108年度獲利亦如附表之計
    算表所示，故108年度被告越界採收應屬原告所有之茶葉獲
    利為20萬3,400元，且前後約12年之期間均為被告占用系爭
    土地並採收茶葉獲利，是被告應返還244萬0,800元（計算式
    ：20萬3,400×12＝244萬0,800）。
  ③原告依據侵權行為法律關係請求之部分，僅限於自起訴時起
    算之前2年及於起訴後被告仍持續越界採收原告所有之茶葉
    所致之損害部分，該部分之侵權行為損害賠償請求權時效並
    未消滅。除依侵權行為法律關係請求損害賠償外，原告尚依
    不當得利之法律關係請求被告返還不當得利，此部分之請求
    權時效期間為15年，且本件原告係一併依侵權行為、不當得
    利、及繼承之法律關係，訴請被告返還採收屬原告所有之茶
    葉之不當得利，並非僅請求被告賠償無權占用系爭土地之租
    金或地租，應無民法第126條所定短期時效之適用。因此，
    上開244萬0,800元，其中自108年6月29日起至108年底部分
    ，是依據侵權行為與不當得利之法律關係；自108年6月28日
    起回溯至106年6月28日止部分，同依據侵權行為與不當得利
    之法律關係；另自106年6月27日起回溯至97年期間，即應依
    不當得利及繼承之法律關係，連帶返還予原告。
　⒊本件主張之不當得利係指系爭土地上遭採收之利益，但也不
    排除被告無權占有系爭土地之利益。「連帶」請求之請求權
    基礎為共同侵權行為，故於侵權行為短期時效內請法院優先
    審酌侵權行為。
　⒋綜上所述，原告依民法第184條第1項、第185條第1項、第179
    條及第1148條前段等規定提起本件訴訟。並聲明：如上開變
    更後之聲明所示。
三、被告答辯略以：
　㈠被告莊美玲答辯略以：
　⒈因前案之審理期間，曾經本院會同埔里地政測量人員履勘132
    、133地號土地，而前案確定判決命高金山應將越界占用之
    農作物移除及返還占用之土地，嗣莊美玲與高金山於97年3
    月間達成和解，被告莊美玲不向高金山請求訴訟費用及不當
    得利，高金山則返還占用之133地號土地，自此兩造即沿用
    前案所測量之界址至今，故被告莊美玲並無越界占用系爭土
    地，亦無越界採收茶葉，原告之主張並無理由。
　⒉原告所提出追加之訴部分，應已罹於侵權行為之2年時效，此
    部分之請求不應准許。原告請求不當得利部分，應為占有系
    爭土地所得之利益，僅相當於法定最高限額租金之數額，並
    參考土地法第110條第1項前段、第2項為準。又依民法第126
    條規定租金之請求權時效為5年，則原告請求12年之不當得
    利，於法不合。原告所主張之茶葉數量、計算方式，均係其
    自書手寫或自製電腦格式繕打之內容，並無所憑；且被告許
    玉璜於調解程序中所為之陳述，亦不得採為裁判之基礎。
　㈡被告許玉璜答辯略以：
　⒈因前案之審理期間，曾經本院會同埔里地政測量人員履勘系
    爭132、133地號土地，而前案確定判決命高金山應將越界占
    用之農作物移除及返還占用之土地，嗣兩造即沿用前案所測
    量之界址至今，故被告許玉璜並無越界占用系爭土地，亦無
    越界採收茶葉，原告之主張並無理由。是以，原告自應證明
    被告2人占用系爭土地、是否盜採原告所種植之茶葉，及如
    有盜採，盜採之數量、金額為若干，但原告均未提出證據以
    實其說，則原告之起訴並無理由。
　⒉自前案判決確定後，其即依前案判決所認定之土地範圍耕作
    ，當初前案是認定高金山越界占有，不知為何現在又稱系爭
    土地為原告所有；其約於80幾年間起承租被告莊美玲所有之
    133地號土地至今，並於其上種植茶樹，並非高金山所種植
    ；且原告所主張之茶葉採收重量，僅為108年之冬茶，不能
    據此推斷春、秋季之茶葉重量；原告所主張之茶葉市價，並
    不符合市價標準。
　㈢被告均聲明：⒈原告之訴及假執行之聲請均駁回。⒉如受不利
    判決，願供擔保，請准宣告免為假執行。
四、兩造不爭執事項：　　
　㈠132地號土地前為高金山所有，嗣由高文明繼承，再由原告繼
    承取得，133地號土地為被告莊美玲所有，現出租予被告許
    玉璜使用。
　㈡前案即被告莊美玲與高金山間請求返還土地事件，業經前案
    即本院96年度訴字第11號案件於97年1月22日判決如下：高
    金山應將坐落133地號中如該判決附圖編號A所示面積0.3452
    公頃土地上之農作物移除，並將上開土地返還被告莊美玲。
    前案業於97年3月17日確定。
  ㈢系爭土地即132地號土地上如附圖所示編號A部分面積1,900平
    方公尺、編號B部分面積45平方公尺之土地，自高金山依前
    案判決返還前開占用之133地號土地後起至108年底，均由被
    告2人占有使用及採摘茶葉。
　㈣被告莊美玲於本件訴訟起訴後，另行向原告提起確認界址之
    訴，經本院簡易庭以109年度埔簡字第184號判決確定結果如
    下：確定莊美玲所有133地號土地與被告所有132地號土地之
    界址如該判決附件鑑定圖所示之1－2－3黑色連接實線（即目
    前132地號及133地號土地之經界線）。
五、兩造爭執事項：
　㈠原告主張被告無權占有系爭土地，有無理由？
　㈡原告請求被告連帶給付原告244萬0,800元，有無理由？
六、本院之判斷：
　㈠被告自97年間起至108年年底占有系爭土地，為無權占有：
　⒈當事人主張有利於己之事實者，就其事實有舉證之責任，民
    事訴訟法第277 條本文定有明文。原告主張被告自97年間起
    至108年年底占有系爭土地並於其上經營茶園，為兩造所不
    爭執，雖被告辯稱於前案即本院96年度訴字第11號案件審理
    期間，曾經本院會同埔里地政測量人員履勘132、133地號土
    地，而前案確定判決命高金山應將越界占用之農作物移除及
    返還占用之土地，嗣兩造即沿用前案所測量之界址至今，故
    被告並非越界占用系爭土地等語。惟查132地號土地為原告
    所有，而系爭土地坐落其上，核與前案判決判命高金山應返
    還之土地係坐落於133地號土地並不相同，此有前案判決及
    該判決附圖即埔里地政複丈日期96年10月18、19日土地複丈
    成果圖、本判決附圖即108年9月27日土地複丈成果圖在卷可
    資比對（見本院卷一第96頁至第98頁、第39頁），是被告此
    部分答辯，顯無理由。從而，系爭土地既為原告所有，而被
    告未能舉證其就系爭土地之占有有何合法權源，自無從為有
    利被告之認定。是原告主張被告為無權占有，為有理由。
　㈡原告就下列期間請求被告給付部分：
　⒈108年1月1日起至108年6月28日期間（原起訴範圍）：
　①依侵權行為請求部分：
　⑴不動產之出產物，尚未分離者，為該不動產之部分；稱天然
    孳息者，謂果實、動物之產物及其他依物之用法所收穫之出
    產物；有收取天然孳息權利之人，其權利存續期間內，取得
    與原物分離之孳息；因故意或過失，不法侵害他人之權利者
    ，負損害賠償責任；數人共同侵害他人之權利者，連帶負賠
    償責任。民法第66條第2項、第69條第1項、第70條第1項、
    第184條第1項前段、第185條定有明文。
　⑵原告固主張被告無權占用系爭土地，越界盜採系爭土地上之
    茶樹，造成原告不能使用收益系爭土地及採收茶葉之損失，
    每年20萬3,400元，而請求被告賠償其損失等語。經查：茶
    樹為系爭土地之出產物，茶樹尚未與土地分離前，當屬系爭
    土地之部分而歸屬原告所有，被告未舉證其就系爭土地上之
    茶樹有採收權之情形下，採收權應歸屬於原告，被告並無採
    收權。然系爭土地自高金山依前案判決返還前開占用之133
    地號土地後即97年間起至108年底，均由被告占有使用之事
    實，為兩造所不爭執，此段期間系爭土地上之茶樹均為被告
    所管理耕作進而採收，原告完全未就茶葉之收成投入任何資
    金並付出勞務，是如無被告之占用及經營管理茶園之行為，
    系爭土地縱使原本即有茶樹於上，仍無可能產生如原告主張
    之茶葉收穫及收益。易言之，被告無權占有系爭土地並經營
    茶園之行為，固已不法侵害原告就系爭土地及其上茶樹之權
    利，惟如無被告前揭行為，原告於未投注時間、金錢於種植
    茶樹及管理之情形下，亦未能享有收成茶葉之利益。是原告
    主張其因被告之侵權行為受有每年不能採收茶葉之損失，且
    應以被告每年採收茶葉之獲利20萬3,400元計算等語，實無
    理由，原告據此主張被告應按年賠償20萬3,400元，並無可
    採。
　⑶使用他人土地，依通常情形可受有相當於租金之利益，對於
    土地所有權人而言，依通常情形亦受有相當於租金之損害。
    而地租不得超過地價百分之八，約定地租或習慣地租超過地
    價百分之八者，應比照地價百分之八減定之，不及地價百分
    之八者，依其約定或習慣；前項地價指法定地價，未經依法
    規定地價之地方，指最近三年之平均地價。而法定地價，係
    土地所有人依土地法規定所申報之地價，土地法第110條、
    第148條著有明文。此計收租金之規定，於關於耕地計收地
    租之規定，於請求返還相當於租金利益之事件，亦可據為計
    算利益之標準。又以年息百分之八為限，乃租金之最高限額
    ，非謂必照申報價額百分之八計算之，且尚斟酌基地位置、
    工商繁榮程度、使用人利用基地之經濟價值、所受利益等情
    事，以為決定。本院參酌系爭土地位處於南投縣仁愛鄉翠巒
    段，為高海拔山區，氣候適宜種植茶樹等高經濟價值作物，
    面積共計1,945平方公尺，於107年1月之申報地價為每平方
    公尺27.2元，被告均用以種植茶樹並定期採收獲利等情，有
    原告提出之土地登記第一類謄本及照片，及本院司法事務官
    會同兩造及地政人員至現場勘驗之筆錄及照片、埔里地政10
    8年9月27日土地複丈成果圖在卷可查（見本院卷一第4頁、
    第7頁至第11頁、第33頁至第36頁、第39頁），本院斟酌上
    情，認以系爭土地申報地價年息百分之7計算相當於租金之
    損失為允當，則依此計算，原告得請求每年之損害賠償為3,
    703 元【計算式：27.2×1,945 ×7%≒3,703 （元以下四捨五
    入）】。是本件被告共同無權占有系爭土地，屬共同侵權行
    為，並因無正當權源使用系爭土地而受利益，原告所受損害
    當屬被告無權占用系爭土地所受相當於租金之損害，是原告
    依共同侵權行為請求被告連帶賠償108年1月1日起至108年6
    月28日止（共計179天）之損失，僅於1,816元（計算式：3,
    703×179/365≒1,816）之範圍內，為有理由，逾此範圍則屬
    無據。
　②依不當得利請求部分：
　　原告前開依侵權行為請求有理由部分，即無再就不當得利再
    為論究之必要；依侵權行為請求無理由部分，因本院認如無
    被告占有系爭土地經營茶園之行為，系爭土地上無人管理之
    茶樹亦不可能有得採收之茶葉獲利已如前述，是縱被告因占
    用系爭土地經營茶園而獲有利益，此利益亦非歸屬於原告而
    為原告得請求返還之範圍，故原告依不當得利之法律關係請
    求被告返還採收茶葉之獲利，並無理由。
　⒉追加部分：97年起至107年12月31日、108年6月29日起至108
    年12月31日期間
　①106年6月28日起至107年12月31日止、108年6月29日起至108
    年12月31日止依侵權行為請求部分：
　　因侵權行為所生之損害賠償請求權，自請求權人知有損害及
    賠償義務人時起，二年間不行使而消滅，民法第197條第1項
    前段定有明文。本件原告於108年7月1日起訴時，僅就被告1
    08年1月1日起至同年6月28日期間無權占用系爭土地、採收
    茶葉之行為主張侵權行為損害賠償，該段期間之侵權行為損
    害賠償請求權固生中斷時效之效力，惟不及於其餘未為請求
    之部分。是原告嗣於111年4月22日另就被告106年6月28日起
    至107年12月31日止、108年6月29日起至108年12月31日之占
    用期間，追加請求侵權行為損害賠償，業已罹於侵權行為損
    害賠償請求權之時效。被告抗辯此部分請求權已因時效而消
    滅，核屬有據，原告就此所為請求，並無理由。
  ②97年起至107年12月31日、108年6月29日起至108年12月31日
    期間依不當得利請求部分：
　⑴無法律上原因而受利益，致他人受損害者，應返還其利益，
    民法第179 條前段定有明文。無權占有他人土地，可能獲得
    相當於租金之利益，為社會通常之觀念，而占有土地所得之
    利益，應以相當於法定最高限額租金之數額為限（最高法院
    61年台上字第1695號判例、94年度台上字第1094號判決意旨
    參照）。
　⑵高文明106年6月24日死亡，原告為其繼承人而取得系爭土地
    ，被告占有系爭土地並無合法權源，原告自得依據不當得利
    之法律關係（關於繼承發生前之不當得利，並依民法第1048
    條之繼承規定）請求被告返還不當得利，惟其得請求之範圍
    ，僅以相當於租金之不當得利為限。至原告主張被告應返還
    占用系爭土地採收茶葉所得利益部分，因本院認如無被告於
    系爭土地上經營茶園之行為，系爭土地上無人管理之茶樹亦
    不可能自然產出得採收獲利之茶葉，是縱被告因占用系爭土
    地經營茶園而獲有利益，此利益亦非歸屬於原告而為原告得
    請求返還之範圍，故原告依不當得利之法律關係請求被告返
    還採收茶葉之獲利，並無理由。
　⑶不當得利返還請求權之成立，以返還義務人無法律上之原因
    而受利益為前提要件；租金之請求權因五年間不行使而消滅
    ，既為民法第126條所明定，則凡無法律上之原因，而獲得
    相當於租金之利益，致他人受損害時，如該他人之返還利益
    請求權，已逾租金短期消滅時效之期間，對於相當於已罹於
    消滅時效之租金之利益，即不得依不當得利之法則，請求返
    還。其請求權之時效期間，仍應依前開規定為五年，最高法
    院96年度台上字第2660號判決意旨參照。原告於111年4月22
    日始追加請求108年6月29日起至108年12月31日止、97年起
    至107年12月31日期間之不當得利，則自追加起訴日回溯5年
    未罹於租金短期消滅時效之期間為自106年4月22日起算，是
    原告就97年起至106年4月21日止之不當得利請求權均已罹於
    消滅時效。被告既已提出時效抗辯，原告此部分之請求即自
    106年4月22日起至107年12月31日、108年6月29日起至108年
    12月31日止之不當得利為有理由，自97年起至106年4月21日
    止之不當得利部分，則無理由。
　⑷承前所述，系爭土地以申報地價年息百分之7計算相當於租金
    之不當得利為允當，則依此計算，原告得請求每年相當於租
    金之不當得利為3,703 元【計算式：27.2×1,945 ×7%≒3,703
     （元以下四捨五入）】。是本件被告無權占有系爭土地而
    獲得相當於租金之利益，原告所受損害當屬相當於租金之損
    害，從而原告依不當得利法律關係請求被告返還106年4月22
    日起至107年12月31日、108年6月29日起至108年12月31日間
    （共計805天）之利益，於8,167元（計算式：3,703×805/36
    5≒8,167）之範圍內，為有理由，逾此範圍則屬無據。原告
    就此請求有理由部分，併請求被告給付自111年6月3日起（
    見本院卷二第48頁、第54頁）至清償日止，按年息百分之5
    計算之利息，亦有理由，逾此範圍，即無可採。又連帶債務
    之成立，以數債務人明示對於債權人各負全部給付之責任或
    有法律明文規定者為限，民法第272條定有明文。原告此部
    分請求有理由者，不符前開條文所定連帶債務成立之要件，
    是其請求被告連帶給付，並無理由。
  ㈢系爭土地自97年間起即由被告占有使用，其上茶樹均為被告
    所管理耕作進而採收。被告占用系爭土地固無正當權源，然
    其因此所獲取無法律上原因之利益及原告因此所受之損害，
    均以相當於租金之不當得利為限，業經論述如前。故原告就
    經營高山茶園之獲利情形等待證事實，聲明證人高煜棠、蔡
    晃年、張芫嘉、林天豪，及請求函詢南投縣仁愛鄉公所及農
    會部分，經核就本案之判斷均無調查必要，附此敘明。
七、綜上所述，原告依侵權行為損害賠償請求權請求被告連帶給
    付1,816元；依不當得利返還請求權請求被告給付8,167元，
    及自111年6月3日起至清償日止，按年息百分之5計算之利息
    ，為有理由，應予准許；逾此範圍，則屬無據，應予駁回，
    爰判決如主文第一、二項所示
八、本判決所命給付之金額未逾50萬元，依民事訴訟法第389條
    第1項第5款規定，應依職權宣告假執行。至原告就敗訴部分
    陳明願供擔保聲請宣告假執行，因訴之駁回而失所依據，不
    予准許。另被告就原告勝訴部分陳明願供擔保，聲請宣告免
    為假執行，合於法律規定，爰酌定相當之擔保金額宣告之。
九、本件事證已臻明確，兩造其餘攻擊防禦及證據調查，經審酌
    後認均與本案之判斷不生影響，爰不一一論列，併此敘明。
十、訴訟費用負擔之依據：民事訴訟法第79條、第85條第1項前
    段。　　
中　　華　　民　　國　　111 　年　　10　　月　　14　　日
                  民事第一庭  法　官　張毓珊
以上正本係照原本作成。
如對本判決上訴，須於判決送達後20日內向本院提出上訴狀。
如委任律師提起上訴者，應一併繳納上訴審裁判費。
中　　華　　民　　國　　111 　年　　10　　月　　14　　日
                              書記官
附表：原告主張之108年度售茶獲利計算表     108年度 茶菁採收數量（台斤） 製成茶乾數量（台斤） 大盤茶商收購價（元/台斤） 收購價扣除茶廠代工之工資後實得總價 春茶 339 84.75 (339÷4=84.75) 1750 88,987.5 【(0000－000)×84.75＝88,987.5】 秋茶 同上 同上  850 16,950 【(850－650)×84.75＝16,950】 冬茶 同上 同上  1850 97,462.5 【(0000－000)×84.75＝97,462.5】 合計                                                 203,400元